【裁判字號】    90,上易,1540
【裁判日期】    900801
【裁判案由】    侵占
【裁判全文】
臺灣高等法院刑事判決                  九十年度上易字第一五四號
    上  訴  人  臺灣新竹地方法院檢察署檢察官
    被      告  乙○○
    選任辯護人  徐國楨
                曾能煜
右上訴人，因被告侵占案件，不服臺灣新竹地方法院，八十八年度易字第三五五號，
中華民國九十年一月十九日第一審判決（起訴案號：臺灣新竹地方法院檢察署八十七
年度偵緝字第二一三號）提起上訴，本院判決如左：
    主      文
上訴駁回。
    理      由
一、公訴意旨如附件起訴書所載。
二、本件公訴人認被告涉有右揭犯罪，係以告訴人公司負責人甲○○指述綦詳，並有
    告訴人公司之台灣銀行新竹分行活期存款帳號0000000000000號、
    新竹市第三信用合作社活期存款帳號0000000000號帳戶之資金往來明
    細表在卷可憑，被告雖辯稱賸餘之款項均有返還予告訴人公司，惟並無法提出證
    據以實其說為論據。訊據被告乙○○固坦認有於八十五年九月三日、同年十月十
    四日、同年十月十七日、同年十月二十二日，經告訴人公司負責人甲○○指示，
    分別在台灣銀行新竹分行告訴人公司之帳戶內，提款新台幣（下同）九十萬元、
    一百九十三萬元、一百十萬元、四百六十萬元，並於同日分別清償告訴人公司於
    新竹第三信用合作之貸款七十九萬三千八百二十三元、一百二十四萬五千九百八
    十四元、一百萬零一千八百十六元、四百萬零七千八百元（起訴書誤為四百萬零
    七百元），惟堅決否認有侵占之情事，辯稱：上開清償新竹第三信用合作社貸款
    之賸餘款項，均已返還甲○○或用於公司開支，並未侵占該筆款項等語。
三、按犯罪事實，應依證據認定之，無證據不得推定其犯罪事實。又不能證明犯罪者
    ，應諭知無罪之判決，刑事訴訟法第一百五十四條、第三百零一條第一項分別定
    有明文。次按刑事訴訟法上所謂認定犯罪事實之證據，係指足以認定被告確有犯
    罪行為之積極證據而言，該項證據自須適合於被告犯罪事實之認定，始得採為斷
    罪資料。如未能發現相當證據，或證據不足以證明，自不能以推測或擬制之方法
    ，以為裁判之基礎。又刑事訴訟上證明之資料，無論其為直接或間接證據，均須
    達於通常一般之人均不致有所懷疑，而得確信其為真實之程度，始得據為有罪之
    認定，若其關於被告是否犯罪之證明未能達此程度，而有合理性懷疑之存在，致
    使無從形成有罪之確信，根據「罪證有疑，利於被告」之證據法則，即不得遽為
    不利被告之認定。此分別有最高法院二十九年上字第三一○五號、四十年臺上字
    第八六號、七十六年臺上字第四九八六號判例可資參照。
四、經查：
（一）被告乙○○自承有於八十五年九月三日、同年十月十四日、同年十月十七日、
      同年十月二十二日，分別在告訴人公司台灣銀行新竹分行活期存款帳號000
      0000000000號帳戶內，提款新台幣（下同）九十萬元、一百九十三
      萬元、一百十萬元、四百六十萬元，並於同日分別清償告訴人於新竹第三信用
      合作帳號0000000000號帳戶之貸款七十九萬三千八百二十三元、一
      百二十四萬五千九百八十四元、一百萬零一千八百十六元、四百萬零七千八百
      元，並據告訴人公司負責人甲○○指述在卷，此外，復有上揭台灣銀行新竹分
      行存褶、新竹第三信用合作社資金往來明細表影本各一份在卷可憑（參八十六
      年度偵字第五六一三號偵查卷第四頁、第五頁），堪信為真實。
（二）告訴人公司負責人甲○○於原審八十九年十二月六日訊問時，該院詢及「起訴
      書內的四筆錢，是否有授權被告乙○○提領？」甲○○答稱：「是」，再詢以
      「工程款下來後，是否叫被告乙○○全數領出？」，甲○○答稱：「因為我們
      的資金有時候週轉，有借貸不少錢，只要有領到工程款，就會把他還掉」；於
      該院八十九年十二月六日訊問時陳稱：公司工程款下來大概均知悉金額多少等
      語，再佐以，上揭告訴人公司設於台灣銀行新竹分行之存摺影本觀之，被告於
      八十五年九月三日提領九十萬元後，帳戶內僅餘七千三百零六元，嗣於同年九
      月十六日、同年月十七日、十月一日分別轉帳存入五十萬元、二十萬元、五十
      萬元，旋於當日即領出全部金額，同年十月十四日轉帳存入一百九十三萬七千
      九百元，同日被告即提領一百九十三萬元（結餘一萬五千二百零六元）；同年
      十月十七日轉帳存入一百零九萬五千八百七十二元，同日被告即提領一百十萬
      元（結餘一萬一千零七十八元），所結餘之金額均甚少，亦即轉帳入該帳戶之
      金額（應係工程款）幾乎均全數具領，核與甲○○所述均相符合，此種領款與
      還款之方式確為告訴人公司之運作常規，顯見甲○○應知悉本案被告四次自台
      灣銀行新竹分行帳戶所領得金錢之數額。
（三）另甲○○於檢察官偵查中指稱：新竹三信之貸款不是伊，即係被告去繳納（八
      十七年度偵緝字第二一三號卷第三一頁），且繳款收據均會放在抽屜內等語（
      同上卷第三十二頁反面）；於原審八十九年三月二十七日訊問時陳稱：係由被
      告處理返還貸款之事務，公司有入帳就會去還，一個月有時還款二、三次等語
      ，足認甲○○對於被告返還貸款之情形知之甚稔，且曾自行處理返還貸款之事
      務。再經細譯上揭告訴人公司新竹第三信用合作社之資金往來明細表，被告於
      八十五年九月三日清償貸款七十九萬三千八百二十七元，貸款尚餘六百十九萬
      元，期間復行貸款達七百三十九萬元，於同年九月十六日全部清償完竣。嗣告
      訴人公司復行借款，被告於八十五年十月十四日由台灣銀行領款後，於同日返
      還貸款一百二十四萬五千九百八十四元，貸款賸餘四百九十九萬一千二百七十
      八元，於翌日（即十五日）復全部清償。告訴人公司又行借款，被告於同年十
      月十七日領得現金後，於同日清償本息一百萬零一千八百十六元，復於同年月
      二十二日清償本息四百萬七千八百元，尚餘本金二百零九萬元，告訴人公司旋
      於同年十一月一日全部清償。期間告訴人公司亦均有按期繳交利息等情以觀，
      亦確係如上述甲○○所陳，領得之工程款均於當日即行返還之情形相符，是甲
      ○○既知悉每次他人所給付之工程款數額，且於被告返還上開工程款後之同月
      份或隔數日即全部清償上揭貸款，則甲○○理當對於返還上述貸款之金額知之
      甚詳。再佐以，甲○○於八十四年四月二十日起至八十六年三月六日止雖係在
      營服役，有退伍令一份在卷足參（八十七年度偵緝字第二一三號偵查卷第七十
      九頁參照），然經當時服務於告訴人公司之證人曾秀玲於原審八十九年十一月
      十六日訊問時、楊玉麟於同院同年三月二十七日訊問時均結證稱：被告服兵役
      期間除在新兵訓練中心外，約一星期有四至五天在公司內等語，則甲○○身為
      公司負責人，對於上述貸款金額豈能推諉不知？又何以對於置放抽屜內之繳款
      收據未加詳閱？此由甲○○自承上開銀行貸款，若以支票繳納有交換支票之期
      間，而加計利息，故均以現金繳納等語（原審八十九年三月二十七日訊問筆錄
      參見），另就上開銀行貸款返款情形均係現金還款，且告訴人公司果能全部清
      償貸款，即完全清償之以避免利息之支出，其既如此精打細算，豈能不知上開
      貸款還款之情形？益證甲○○對於上揭貸款之還款情形亦應知悉無訛。綜上，
      告訴人公司負責人甲○○既知悉被告領款及還款之金額，且告訴人公司每次領
      得之工程款全部，如有要發放工資或其他用途外，均會全部返還上揭銀行貸款
      之事實，並據甲○○於原審八十九年十二月六日訊問時指明在卷，足認被告上
      述將繳交貸款後賸餘之款項交予甲○○作為公司他用等語，尚非無據，而堪採
      信。
（四）第查被告與甲○○於上開時、日具有同居關係，且同居處所即係在告訴人公司
      樓上之事實，業據證人楊玉麟、曾秀玲於原審訊問時結證在卷，且甲○○於同
      院審理時亦陳稱告訴人公司所登記之股東均係未出資之人頭，該公司係其一人
      出資經營之家族企業，另佐以甲○○自承於此期間又以被告之名義設立中國國
      際商業銀行帳戶供其自己買賣股票，新竹三信之貸款係以其私人房屋設定抵押
      所借得，是被告與甲○○之關係形同夫妻，互通有無，且告訴人公司又係家族
      企業，被告所返還之貸款又係甲○○之私人借貸，告訴人公司之金錢與甲○○
      個人所有者並未細分，則被告將自台灣銀行領得之金錢清償新竹三信貸款後之
      賸餘款項交予甲○○或用於公司其他開支，並未記帳或留下任何紀錄，尚符常
      情，自不得依此而推論被告涉有侵占之犯行。況經檢察官及原審分別調閱被告
      之銀行帳戶往來明細及被告與其家人之歸戶財產查詢清單，於該期間亦無財物
      異常增加或洽將上開賸餘款項存入之情形，亦無從證明被告涉有上揭侵占犯行
      甚明。
  綜上事證，公訴人所舉之證據，不足以證明被告犯罪，本院無從形成有罪之確信。
  此外，復查無其他積極證據足資認定被告涉有侵占之罪嫌，既不能證明被告犯罪，
  揆諸首開說明意旨，原審為無罪之諭知，經核並無違誤。
五、公訴人上訴意旨略以：被告四次提領工程款現金之後，僅部分供清償貸款之用，
    差額總計一百四十八萬元迄未能舉證交代金錢去處，證人曾秀玲曾涉侵占罪經判
    決確定則其證言已有偏頗，被告與告訴人曾有同居關係，然公司款項應有區隔。
    不能以被告及親人財產無異常增加即作無罪之認定云云，指摘原判決未當。然查
    告訴人在被告提領上開四筆工程款時，其人一週有四、五天在新竹，證人楊玉麟
    、曾秀玲已結證其事，告訴人開車責由被告領款還款，而告訴人瞭然其公司在台
    銀新竹分行之款項進出及三信貸款付息清償詳情。則領款之差額去向告訴人無從
    委為不知，當時二人有同居關係，彼此應無就私人花用均留存單據之理。又被告
    所簽支票均有曾煌銘親自簽名，自無可能由被告盜用印章，且應知支票用途。被
    告與告訴人同居期間，告訴人均掌管公司業務，以一家族公司會計帳目又非健全
    ，告訴人私人花用大。被告辯稱上開差額均交告訴人個人花用或供公司開支應屬
    可信。殊難以相距多計被告與告訴人分手離職，舉證困難，遽認被告有侵占犯行
    ，上訴核無理由，應予駁回。
據上論斷，應依刑事訴訟法第三百六十八條，判決如主文。
本案經檢察官陳明光到庭執行職務。
中      華      民      國    九十    年      八      月        一      日
                            臺灣高等法院刑事第十八庭
                                審判長法  官  吳      敦
                                      法  官  林  陳  松
                                      法  官  吳  明  峰
右正本證明與原本無異。
不得上訴。
                                      書記官  李  華  安
中      華      民      國    九十    年      八      月      六      日


司法院資訊處製作；財團法人民間司法改革基金會備份。
